臺灣高等法院刑事裁定
110年度毒抗字第736號
抗  告  人
即  被  告  王源德



                    （現於法務部○○○○○○○○觀察、勒戒待強制戒治中） 
上列抗告人因聲請施以強制戒治案件，不服臺灣臺北地方法院11
0年度毒聲字第397號，民國110年4月8日所為之裁定（聲請案號
：臺灣臺北地方檢察署109年度毒偵字第3779號、110年度聲戒字
第46號），提起抗告，本院裁定如下：
    主  文
抗告駁回。
    理  由
一、原裁定意旨略以：抗告人即被告甲○○因施用第二級毒品案件
    ，經原審法院以110年度毒聲字第31號裁定令入勒戒處所觀
    察、勒戒後，認其有繼續施用毒品傾向，有本院被告前案紀
    錄表、法務部○○○○○○○○（下稱新店戒治所）110年3月29日新
    戒所衛字第11007007870號函暨所附有無繼續施用毒品傾向
    證明書、評估標準紀錄表各一份附卷可稽，足見被告確有繼
    續施用毒品之傾向。是以，本件聲請，於法有據，應予准許
    ，爰依毒品危害防制條例第20條第2項之規定，裁定被告令
    入戒治處所強制戒治，其期間不得逾一年等語。
二、抗告意旨略以：被告家中無人吸毒，且法務部與衛生福利部
    及專家學者業已研議修正「有無繼續施用毒品傾向評估標準
    」，就評分項目、前科紀錄有所調整，並於110年3月26日生
    效，請鈞院依最新評估標準重新審查，更為適當合法之裁定
    。
三、按觀察、勒戒後，檢察官或少年法院（地方法院少年法庭）
    依據勒戒處所之陳報，認受觀察、勒戒人有繼續施用毒品傾
    向者，檢察官應聲請法院裁定或由少年法院（地方法院少年
    法庭）裁定令入戒治處所強制戒治，其期間為六個月以上，
    至無繼續強制戒治之必要為止，但最長不得逾一年，毒品危
    害防制條例第20條第2項定有明文。次按有無繼續施用毒品
    傾向之評估標準，並非完全以受勒戒人勒戒後之結果為準，
    勒戒前之各種情況，仍應作為評估之依據。依勒戒處所評分
    說明手冊規定，係以前科紀錄與行為表現、臨床評估、社會
    穩定度，三項合併計算分數，每一大項皆有靜態因子與動態
    因子。而關於有無繼續施用毒品傾向之評估標準，法務部業
    於110年3月26日以法矯字第11006001760號函修正頒布「有
    無繼續施用毒品傾向評估標準紀錄表」、「有無繼續施用毒
    品傾向評估標準評分說明手冊」，上開評分說明手冊載明判
    定之原則：「受觀察勒戒人入所後，經過2週時間的觀察、
    勒戒，由處所及醫療人員依據其各項紀錄、資料及觀察勒戒
    期間之行為表現，加以評分。在勒戒人入所4至6週後，可再
    做一次評估以做必要之評分修正。每一大項皆有靜態因子與
    動態因子。先以靜態因子分數評分，靜態因子分數總分在60
    分（含）以上為『有繼續施用毒品傾向』；60分以下，與動態
    因子分數相加，如果總分在60分（含）以上，為『有繼續施
    用毒品傾向』」；又法務部因應毒品危害防制條例修正及109
    年11月18日最高法院刑事大法庭109年度台上大字第3826號
    裁定，洽請衛生福利部協助研修「有無繼續施用毒品傾向評
    估標準」後，現已修正「有無繼續施用毒品傾向評估標準紀
    錄表」及「有無繼續施用毒品傾向評估標準說明手冊」，並
    於110年3月26日實施，將「毒品相關司法紀錄」及「其他犯
    罪相關紀錄」之計分方式各修正為總分上限10分（修正前無
    上限，另每筆毒品相關司法紀錄修正為5分）。是被告有無
    「繼續施用毒品傾向」，係依具體個案之臨床實務及相關事
    證等情綜合判定，有其相當之專業依據及標準，且涉及專門
    醫學，又衡酌強制戒治之目的，係為協助施用毒品者戒斷毒
    品之心癮及身癮所為之一種保安處分類型，而該評估標準係
    將與判斷有無繼續施用傾向之相關因素加以列舉及量化，適
    用於每一位受觀察、勒戒處分之人，具一致性、普遍性、客
    觀性，以利執法者判定受勒戒人有無繼續施用毒品傾向，倘
    其評估由形式上觀察，無擅斷或濫權等明顯不當情事，法院
    應予尊重。
四、經查：
（一）檢察官依原審110年度毒聲字第31號裁定，將被告送新店
      戒治所附設勒戒處所觀察、勒戒後，該勒戒處所依據前開
      修正後之評估標準，就被告之前科紀錄與行為表現、臨床
      評估、社會穩定度等三大項因素（每大項均有靜態因子與
      動態因子）進行評估，評分結果為：①前科紀錄與行為表
      現部分合計為25分（毒品犯罪相關司法紀錄「有，3筆（5
      分/筆）」，以上限10分計算、首次毒品犯罪年齡「21-30
      歲」計5分、其他犯罪相關紀錄「有，4筆」計8分、入所
      時尿液毒品檢驗「無毒品反應」計0分，上開靜態因子合
      計為23分；所內行為表現為「持續於所內抽菸」計2分，
      上開動態因子合計為2分）；②臨床評估部分合計為36分（
      多種毒品濫用「有」計10分、合法物質濫用「有，菸」計
      2分、使用年數為「超過一年」計10分，上開靜態因子合
      計為22分；精神疾病共病（含反社會人格）評定為「有，
      情感性精神病」計10分，臨床綜合評估【含病識感、動機
      、態度、就醫意願】評定為「中度」計4分，上開動態因
      子合計為14分）；③社會穩定度部分合計為5分。以上總分
      合計為66分（靜態因子共計50分，動態因子共計16分），
      有新店戒治所110年3月29日出具之有無繼續施用毒品傾向
      證明書、評估標準紀錄表等附卷可稽（見109年度毒偵字
      第3779號偵查卷【下稱毒偵字卷】第41頁至第42頁）。雖
      前開評估標準表上之評估日期記載為110年3月10日，然有
      無繼續施用毒品傾向證明書之日期則為110年3月29日，經
      檢察官就此部分電詢新店戒治所，據該所 醫檢司同仁表
      示：有無繼續施用毒品傾向證明書是最新的評估時間，請
      以110年3月29日為準，此份證明書是以新制標準評估等語
      ，有臺灣臺北地方檢察署公務電話紀錄在卷可考（見毒偵
      字卷第44頁）。觀諸該評估標準紀錄表，雖被告先前所涉
      毒品犯罪相關司法紀錄有3筆，每筆5分，原計算後應為15
      分，然其上之計算標準仍以上限10分計算，經核對新舊計
      分方式，足見新店戒治所確係以新制標準計算被告之評分
      ，因被告評估總分合計為66分，超過標準60分，認定被告
      為「有繼續施用毒品傾向」。而前述綜合判斷之結果，係
      該勒戒處所相關專業知識經驗人士於被告觀察、勒戒期間
      ，依其本職學識就被告之前科紀錄與行為表現、臨床評估
      及社會穩定度等因素所為之綜合判斷，具有科學驗證所得
      之結論，且由形式上觀察，並無擅斷或濫權等明顯不當之
      情事，自得資為判斷被告有無繼續施用毒品傾向之證明。
      又毒品危害防制條例所規定之觀察、勒戒或強制戒治處分
      ，其立法意旨在幫助施用毒品者戒除毒癮，該處分之性質
      非為懲戒行為人，而係為消滅受處分人再次施用毒品之危
      險性，目的係在戒除行為人施用毒品身癮及心癮之措施，
      且強制戒治係導入療程之觀念，針對行為人將來之危險所
      為預防、矯治措施之保安處分，以達教化與治療之目的，
      可謂刑罰之補充制度，從而毒品危害防制條例本身所規定
      之強制戒治等保安處分，雖兼具自由刑之性質，卻有刑罰
      不可替代之教化治療作用；是該條例第20條第2項，係屬
      強制規定，只需觀察、勒戒後，經評定受觀察、勒戒人有
      繼續施用毒品傾向者，檢察官即應聲請法院裁定令入戒治
      處所施以強制戒治。本件被告既有施用第二級毒品之事實
      ，並由原審法院裁定送勒戒處所執行觀察、勒戒後，經新
      店戒治所附設勒戒處所依個案之臨床實務及具體事證，專
      業評估判定被告為「有繼續施用毒品傾向」，尚未戒除毒
      癮，則為降低其再次施用毒品之危險性，自有依法施以強
      制戒治之必要。從而，原審法院適用修正後之評估標準，
      裁定被告令入戒治處所施以強制戒治，期間最長不得逾一
      年，於法並無不合。
（二）新店戒治所附設勒戒處所人員評估被告是否有繼續施用毒
      品傾向，係以「毒品犯罪相關司法紀錄」、「首次毒品犯
      罪年齡」、「其他犯罪相關紀錄」、「入所時尿液毒品檢
      驗」、「所內行為表現」、「物質使用行為」、「合法物
      質濫用」、「使用年數」、「臨床綜合評估（含病識感、
      動機、態度、就醫意願）」、「工作」、「家庭」等靜態
      因子、動態因子綜合評估，業經本院說明如前，且前揭有
      無繼續施用毒品傾向證明書及評估標準紀錄表所載之綜合
      判斷結果，係由相關專業知識經驗人士在被告入所執行觀
      察、勒戒期間，依其本職學識就被告之前科紀錄及行為表
      現、臨床評估及社會穩定度等因素所為之綜合判斷，具有
      科學驗證所得之結論，且勒戒處所之組織、人員之資格及
      執行觀察、勒戒相關程序，暨判斷施用毒品者，有無繼續
      施用毒品傾向，均有相關法令嚴格規範，非可恣意而為，
      由形式上觀察，亦無擅斷或濫權等明顯不當之情事，自得
      資為判斷被告有無繼續施用毒品傾向之證明，被告單指家
      中無人吸毒，請求免予強制戒治云云，尚非有理。
（三）綜上所述，本件聲請洵屬有據，原裁定依據新制標準，依
      毒品危害防制條例第20條第2項，裁定被告令入戒治處所
      強制戒治，經核其認事用法，並無違誤。被告執前事由提
      起本件抗告，為無理由，應予駁回。
據上論斷，應依刑事訴訟法第412 條，裁定如主文。　　
中　　華　　民　　國　　110 　年　　4 　　月　　30　　日
                  刑事第二十庭  審判長法　官  王復生
                                      法　官  張紹省
                                      法　官  遲中慧
以上正本證明與原本無異。
不得再抗告。
                                      書記官  鄭巧青
中　　華　　民　　國　　110 　年　　4 　　月　　30　　日